【裁判字號】    97,台上,4191
【裁判日期】    970829
【裁判案由】    違反毒品危害防制條例
【裁判全文】
最高法院刑事判決            九十七年度台上字第四一九一號
上  訴  人  甲○○
                    （
選任辯護人  林秀蓉律師
上  訴  人  乙○○
                    號3樓之2（
選任辯護人  蔡明熙律師
上  訴  人  丙○○
                    （
選任辯護人  王淑琍律師
上列上訴人等因違反毒品危害防制條例案件，不服台灣高等法院
中華民國九十七年六月五日第二審更審判決（九十七年度上重更
(一)字第五號，起訴案號：台灣台北地方法院檢察署九十五年度偵
字第九六六一、一○三四○、一○六二五號），提起上訴，本院
判決如下：
    主  文
原判決關於甲○○、乙○○、丙○○部分均撤銷，發回台灣高等
法院。
    理  由
本件原判決認定上訴人甲○○、乙○○、丙○○與業經原審判刑
定讞之許文進，共同基於販賣、運輸、私運管制物品第一級毒品
海洛因及偽造私文書之犯意聯絡，自泰國以包裹快遞寄送方式走
私海洛因入境以牟利，由許文進、甲○○於民國九十五年四月二
十一日搭機赴泰國，於同月二十六日向綽號「阿龍」之不詳姓名
成年男子取得海洛因二包（合計淨重一千二百八十點四四公克）
，置入一挖空之大理石製品內密封，再置於紙盒內，以「桃園縣
龜山鄉○○村○○街三一五號」（長樂旅社）為收件地址及「陳
明輝」為收件人，利用不知情之聯邦快遞公司人員於同年月二十
八日自泰國空運抵桃園國際機場入境，為財政部台北關稅局查驗
時發現，移由法務部調查局航業海員調查處等查獲，扣押原判決
附表（下稱附表）一、二所示之海洛因、包裝物、行動電話、偽
造「陳明輝」之印章及偽造「陳明輝」名義之通關領貨個案委任
書等物，因而撤銷第一審關於上訴人等部分之科刑判決，於為刑
法新舊比較後，改判依想像競合犯、刑法修正前牽連犯從一重論
上訴人等以共同販賣第一級毒品罪刑（甲○○處有期徒刑十二年
，乙○○、丙○○各處有期徒刑十年，並為相關沒收之諭知）。
固非無見。
惟查：一、有罪判決書所記載之犯罪事實，為論罪科刑適用法律
之基礎，故凡於構成要件有關之重要事項，必須詳加認定，明確
記載，並於理由內敘明所憑之證據及認定之理由，且其事實認定
與理由說明，應互相適合，方為合法。倘事實認定與理由說明，
不相一致，或事實與理由欄內之記載，前後齟齬，按諸刑事訴訟
法第三百七十九條第十四款規定，均屬判決理由矛盾之違背法令
。卷附「扣押物品清單」（九十五年度綠第一四九六號）編號２
、３分別記載「包裝海洛因毒品之大理石製品」各一個及「所有
人許文進」、「備考欄：許文進扣押物品目錄表A04、A05」（見
第一八九○五號偵查卷第一六頁），另法務部調查局航業海員調
查處扣押物品目錄表編號３、４亦分別記載「包裝毒品之大理石
製品」各一個（見第九六六一號偵查卷第四六頁），本件查獲扣
案之海洛因二包，似係分別置入各一只大理石製品內，經空運入
境，而為警查獲。原判決事實欄記載上訴人等係將海洛因「置入
一挖空之石製飾品內密封後，再置於紙盒」，以包裹空運抵達桃
園國際機場入境等情，其所認定上訴人等係將扣案毒品置入一只
石飾品內，與卷內證據資料似未一致，攸關上訴人等犯罪手法及
沒收物之數量，原判決未翔實記載認定，已有未合；且其理由說
明：附表(三)所示之「包裝海洛因之石製品（已拆解）二個」，屬
共同正犯許文進所有，供夾藏、包裝、運輸扣案海洛因而運輸、
走私進入我國境內之用，應依同條例第十九條第一項規定宣告沒
收等語（見原判決第四四頁），則認定該供犯罪所用之石製飾品
為二只，而均依毒品危害防制條例第十九條第一項規定宣告沒收
，亦與事實欄之記載兩歧，難謂無理由矛盾之違誤。二、「審判
期日之訴訟程序，專以審判筆錄為證。」刑事訴訟法第四十七條
定有明文。又未經合法調查之證據，不得作為判斷之依據，刑事
訴訟法第一百五十五條第二項亦有明定；且同法第一百六十四條
第一項規定：「審判長應將證物提示當事人、代理人、辯護人或
輔佐人，使其辨認。」第一百六十五條第一項規定：「卷宗內之
筆錄及其他文書可為證據者，審判長應向當事人、代理人、辯護
人或輔佐人宣讀或告以要旨。」此為事實審法院於審判期日所應
踐行之證據調查方法及程序，如未確實依照上引法定調查方法，
於審判期日踐行調查程序，而遽採為判決之基礎，即難謂其判決
於上開證據法則並無違背。依原審九十七年五月八日上午審判筆
錄所載，該審判期日均有上訴人等選任律師為辯護人在庭，但原
審審判長於審判期日，提示卷內相關證據或告以要旨，多僅有被
告及檢察官表示意見，無從認定已向上訴人等之選任辯護人踐行
上引規定之證據調查程序，為證據之合法調查，原判決採為判斷
上訴人等犯罪之依據，自難謂已符上開證據法則。三、本件查獲
之海洛因二包，淨重一千二百八十點四四公克，原判決乃以其「
數量及價值甚為龐大，顯非單純供施用至明」，併作為認定上訴
人等均係「基於販賣牟利之意思而販入，擬伺機販出圖利」之依
據；然嗣又謂「斟酌其運輸海洛因入境之數量，雖難謂係少量零
星夾帶，但其重量尚非甚鉅」等情，認上訴人等均有犯罪情狀顯
可憫恕之事由，而依刑法第五十九條之規定減輕其刑（見原判決
第三三、三四、四○頁）。其對扣案毒品之數量或重量是否鉅大
，及為證據之評價、推論，前後顯非一致，亦有可議。以上或為
上訴意旨所指摘，或為本院得依職權調查之事項，應認原判決關
於上訴人甲○○、乙○○、丙○○部分仍有撤銷發回更審之原因
。上訴人行為後，懲治走私條例第二條已於九十五年六月三十日
修正公布，刪除第二項之常業犯規定，原第一項並無修正，第三
、四項則移列為第二、三項，同年七月一日施行。原判決事實欄
仍載稱：「毒品海洛因係屬毒品危害防制條例第二條第二項第一
款所列之第一級毒品，並屬行政院依據懲治走私條例第二條第四
項規定公告之管制進口物品」等語，與所適用裁判時法律條文之
規定有異，案經發回應注意更正之。
據上論結，應依刑事訴訟法第三百九十七條、第四百零一條，判
決如主文。
中    華    民    國  九十七  年    八    月  二十九  日
                      最高法院刑事第十庭
                          審判長法官  邵  燕  玲
                                法官  李  伯  道
                                法官  孫  增  同
                                法官  李  英  勇
                                法官  黃  一  鑫
      本件正本證明與原本無異
                                      書  記  官
中    華    民    國  九十七  年    九    月    二    日
                                                      K


司法院資訊處製作；財團法人民間司法改革基金會備份。
